【裁判字號】    95,交聲更（三）,17
【裁判日期】    950630
【裁判案由】    違反道路交通管理處罰條例聲明異議
【裁判全文】
臺灣士林地方法院交通事件裁定  95年度交聲更（三）字第17號
原處分機關  臺北市交通事件裁決所
異  議  人  甲○○
即受處分人
上列受處分人因違反道路交通管理處罰條例案件，對於臺北市交
通事件裁決所民國93年10月4 日所為之北市裁三字第裁22─ABK9
02825 號處分（原處分案號：台北市政府警察局舉發違反道路交
通管理事件通知單掌電字第ABK902825 號）聲明異議，經本院於
93年11月26日以93年度交聲字第1632號裁定後，異議人即受處分
人不服該裁定提起抗告，由臺灣高等法院於93年12月31日以93年
度交抗字第951 號將原裁定撤銷發回本院，復經本院於94年7 月
5 日以94年度交聲更（一）字第6 號裁定後，受處分人仍不服而
提起抗告，復由臺灣高等法院於94年8 月30日以94年度交抗字第
571 號裁定撤銷發回本院，經本院於94年11月30日以94年度交聲
更（二）字第79號裁定後，原處分機關不服提起抗告，復由臺灣
高等法院於95年3 月31日裁定撤銷發回本院，本院裁定如下：
    主  文
原處分撤銷。
甲○○不罰。
    理  由
一、原處分意旨略以：異議人即受處分人甲○○於民國93年2 月
    19日下午4 時18分許，駕駛車牌號碼CB─5566號自小客車行
    經臺北市市○○道、延吉街口時，使用註銷駕照駕駛，經警
    舉發「未領有駕駛執照駕車」之違規，爰依違反道路交通管
    理處罰條例第21條第1 項第1 款之規定，處罰鍰新臺幣（下
    同）12,000元。
二、聲明異議意旨略以：伊因1 張逾期未繳600 元的罰單而遭註
    銷駕照，但伊並沒有收到該張罰單，且89年2 月伊辦理汽車
    過戶時，已經把所有的罰單都繳清，卻沒有該張罰單之紀錄
    ，直到伊經警舉發本件違規時，才知道駕照被註銷，爰依法
    聲明異議等語。
三、異議人所持用之駕駛執照，係因臺北市交通事件裁決所於89
    年7 月31日以北市裁三字第22─000000000 號裁決書（下稱
    原裁決），認異議人於88年12月7 日在臺北市○○路○段設
    有計費器停車位停車不繳費，乃依道路交通管理處罰條例第
    56條第10款規定，裁處一、罰鍰1,200 元，限於89年8 月30
    日前繳納；二、上開罰鍰逾期不繳納之處分：（一）自89年
    8 月31日起易處吊扣駕駛執照兩個月，並限於89年9 月14日
    前繳送。89年9 月14日前未繳送駕駛執照者，自89年9 月15
    起易處吊銷，並逕行註銷駕駛執照。（三）經易處（吊）註
    銷駕駛執照者後，自89年9 月15日起一年內不得重新考領駕
    駛執照，有該裁決書1 紙在卷可稽（見交聲更（一）字第6
    號卷第10頁），嗣該裁決書於89年8 月8 日送達於異議人之
    戶籍地臺北市○○路○ 段50巷2 號4 樓，亦有中華民國郵政
    掛號郵件收件回執1 紙在卷可參（見93年度交聲字第1632號
    卷第12頁）。後因異議人均未繳納罰鍰，而受逕行註銷之處
    分。是以本件首應審究者為：台北市交通事件裁決所註銷異
    議人之駕駛執照，是否合法？
四、經查：
    (一)按道路交通管理事件統一裁罰基準及處理細則第5 條規
        定，有關文書送達之程序，依行政程序法之規定；依行
        政程序法第72條第1 項、第74條第1 項及第75條第1 項
        之規定，送達於應受送達人之住居所、事務所或營業所
        為之，但在行政機關辦公處所或他處會晤應受送達人時
        ，得於會晤處所為之；又於應送達處所不獲會晤應受送
        達人時，得將文書付與有辨別事理能力之同居人、受僱
        人或應送達處所之接收郵件人員；又送達不能依前二條
        規定為之者，得將文書寄存送達地之地方自治或警察機
        關，若由郵務機關送達者，得將之寄存於送達地之郵政
        機關，並作送達通知書兩份，一份黏貼於應受送達人住
        居所、事務所、營業所或其就業處所門首，另一份交由
        鄰居轉交或置於該送達處所信箱或其他位置，以為送達
        ，行政程序法第72條第1 項、第73條第1 項及第74條第
        1 項分別定有明文。所謂住所，即以久住之意思住於一
        定地域之謂；所謂居所，乃以暫時目的所居之場所；而
        所謂營業所，則指從事商業或其他營業之場所。故倘應
        受送達人未實際居住於其原住居所，縱令其戶籍登記尚
        未遷移，揆諸首揭規定，仍不得於原處所為補充送達，
        倘未送達於受送達人之住居所、事務所或營業所，而將
        文書付與他人代收者，應不生送達之效力。應於應受送
        達人實際領取該訴訟文書時，始生送達之效力。再按行
        政程序法第83條第1 項雖規定：「當事人或代理人經指
        定送達代收人，向行政機關陳明者，應向該代收人為送
        達。」惟如該人未經本人陳明為送達代收人，又非具有
        辨別事理能力之同居人或受僱人，或其他法定應受送達
        之人時，仍不能認有合法之送達（最高法院51年台上字
        第2323號判例參照）。
  （二）本件異議人之戶籍於原裁決89年8 月8 日送達時雖設於
        臺北市○○路○ 段50巷2 號4 樓，有臺北市士林區戶政
        事務所94年6 月28日北市士戶二字第09430817600 號函
        可考（見94年度交聲更（一）字第6 號卷第27頁至第28
        頁），且該段期間異議人並無出境紀錄，亦有內政部警
        政署入出境管理局94年6 月28日境信雲字第094107594
        00號函檢附之入出國證明書可佐（見94年度交聲更（一
        ）第6 號卷第32頁至第33頁）。惟異議人陳稱：當時並
        未住在該處，係居住在臺北市○○路○ 段371 巷15號B1
        之14，忠誠路上開地址僅有父母居住等語，並提出房屋
        租賃契約書1 紙為憑，堪信異議人於上揭裁決書89 年8
        月8 日送達至其戶籍地時，異議人確實並未實際居住在
        該址。雖異議人也陳稱：有委託其母親幫忙代收信件等
        語，然異議人之母親既非異議人之同居人，亦非異議人
        之受僱人，也未經異議人向原處分機關陳明為送達代收
        人，則上揭裁決書由異議人之母親代收，仍屬不合法，
        應於其轉交本人時，始可視為合法送達。就此，異議人
        雖陳稱：「後來我的戶籍地有收到裁決書罰我一千二百
        元」等語（見94年度交聲更（二）字第79號卷第22頁）
        ，但也陳稱：並不知道是什麼時候收到的，是因為於93
        年2 月19日左轉被警察攔停時，才得悉駕照被註銷等語
        （見同前頁），本件復查無積極證據足資認定異議人於
        93 年2月19日駕車時為警攔檢舉發以前有合法收受上揭
        裁決書，是本件應認上揭裁定書並未合法送達予異議人
        。
  （三）末查，本件第ABK-902825號裁決書固於93年10月14日亦
        送達至異議人之戶籍地臺北市○○路○ 段50號4 樓，然
        異議人斯時也未實際居住在上址，而係租屋在臺北市○
        ○○路50巷22號4 樓之11，有房屋租賃契約書在卷可據
        ，揆諸前揭說明，本件第ABK-902825號裁決書仍應待異
        議人本人親自收受始發生合法送達之效力。而異議人自
        93年10月9 日起出境，迄93年11月4 日始入境，有異議
        人所提出護照內頁影本在卷可憑（見臺灣高等法院93年
        度交抗字第951 號卷第7 頁），並經本院核閱異議人護
        照正本無訛（見94年度交聲更（一）字第6 號卷第17頁
        ），堪信本件第ABK-902825號裁決書最早送達予異議人
        本人親自收受之日期應為93年11月4 日。而異議人於93
        年11月5 日即向臺北市交通事件裁決所聲明異議，有收
        文章附於聲明異議狀上可稽，從而異議人對本件第ABK-
        902825號裁決書聲明異議，並未逾越道路交通管理處罰
        條例第87條第1 項所定之20日之不變期間，附此敘明。
五、綜上，上揭裁定書逕行註銷異議人駕駛執照之處分於異議人
    93年2 月19日為警發覺有駕車情事時，既尚未生送達之效力
    ，則系爭裁決書以此為前提，援引道路交通管理處罰條例第
    21條第1 項第2 款之規定，裁處罰鍰12,000元實有未洽，本
    件異議為有理由，應撤銷原處分，改諭知異議人不罰，另請
    原處分機關就第00-000000000號原裁決為適法之處理。
據上論斷，應依道路交通案件處理辦法第20條前段，裁定如主文
。
中    華    民    國    95    年    6     月    30    日
                  交通法庭法  官  許碧惠
以上正本證明與原本無異。
如不服本裁定應於送達後5日內向本院提出抗告狀。
                          書記官  徐仁豐
中    華    民    國    95    年    6     月    30    日


司法院資訊處製作；財團法人民間司法改革基金會備份。
